ACORDAO-COMPLETO-2427243

ACÓRDÃO 9405/2020 ATA 31/2020 - PRIMEIRA CÂMARA

VISTOS, relatados e discutidos estes autos de embargos de declaração interpostos pela Sociedade Paraense de Defesa dos Direitos Humanos e por Marco Apolo Santa Leao, presidente da entidade, contra o Acórdão 7686/2020-TCU-Primeira Câmara;
ACORDAM os Ministros do Tribunal de Contas da União, reunidos em sessão da Primeira Câmara, ante as razões expostas pelo relator, em:
9.1. conhecer dos embargos de declaração para, no mérito, rejeitá-los;
9.2. dar ciência dessa deliberação aos embargantes.

Embargos de declaração interposto por Marco Apolo Santana Leão,Sociedade Paraense de Defesa dos Direitos Humanos contra decisão de ...

Primeira Câmara

Secretaria de Estado de Justiça e Direitos Humanos do Pará (Sejudh/PA).

3. Interessados/Responsáveis/Recorrentes:
3.1. Interessado: Secretaria Especial de Direitos Humanos (05.478.625/0001-87)
3.2. Responsáveis: Fábio de Melo Figueiras (XXX.010.512-XX); José Acreano Brasil Júnior (XXX.385.402-XX); Marco Apolo Santana Leão (XXX.130.882-XX); Sociedade Paraense de Defesa dos Direitos Humanos (05.441.928/0001-25)
3.3. Recorrentes: Marco Apolo Santana Leão (XXX.130.882-XX); Sociedade Paraense de Defesa dos Direitos Humanos (05.441.928/0001-25).

13.1. Ministros presentes: Benjamin Zymler (na Presidência), Walton Alencar Rodrigues (Relator), Bruno Dantas e Vital do Rêgo.
13.2. Ministros-Substitutos presentes: Augusto Sherman Cavalcanti e Weder de Oliveira.

WALTON ALENCAR RODRIGUES

Ministro Walton Alencar Rodrigues.

Trata-se de embargos de declaração de idêntico teor, interpostos pela Sociedade Paraense de Defesa dos Direitos Humanos e por Marco Apolo Santa Leao, presidente da entidade, alegando omissões no Acórdão 7686/2020-TCU-Primeira Câmara, por meio do qual este colegiado conheceu dos recursos de reconsideração opostos pelos embargantes contra o Acórdão 3512/2017-TCU-Primeira Câmara para, no mérito, negar-lhes provimento.
Estes autos versam sobre tomada de contas especial instaurada pela Secretaria Especial de Direitos Humanos da Presidência da República (SEDH/PR) , em razão da reprovação parcial da prestação de contas relativa ao Convênio 28/2003 (Siafi 480862) , celebrado com a Secretaria de Estado de Justiça e Direitos Humanos do Pará (Sejudh/PA) , 3, tendo como interveniente o Estado do Pará, cujo objeto foi a execução do programa de apoio e proteção a vítimas, testemunhas e familiares ameaçados no Pará.
Para executar a maior parte do convênio, a Sejudh/PA firmou subconvênio com a Sociedade Paraense de Defesa dos Direitos Humanos - SDDH, razão pela qual, a entidade foi responsabilizada na qualidade de terceiro que, como preposto da convenente, concorreu para o cometimento do dano apurado.
Por meio do Acórdão 3512/2017-TCU-Primeira Câmara, de relatoria do E. Ministro Vital do Rego, o TCU julgou irregulares as contas de José Acreano Brasil Júnior, Secretário de Estado de Justiça e Direitos Humanos do Pará de 1/1/2011 a 31/12/2014, Marco Apolo Santana Leão e da SDDH, condenando os reponsáveis em débito no valor histórico de R$ 75.000,00, referente à 10ª parcela repassada à Sejudh/PA, para a qual não restou comprovada a aplicação dos recursos no objeto pactuado, bem como, aplicando-lhes a multa prevista no art. 57 da Lei 8.443/1992, no valor de R$ 7.000,00.
Os embargantes alegaram omissão no voto que fundamentou o Acórdão 7686/2020-TCU-Primeira Câmara no que se refere à tranferência do valor de R$ 75.000,00 da Sejudh/PA para a SDDH, no âmbito do subconvênio, somente em 08/05/2011. Propugnam que a referência, feita no voto, a respeito do repasse da 10ª parcela, em 30/3/2011, é relativa à transferência de recursos da Secretaria Especial de Direitos Humanos da Presidência da República (Governo Federal) aos cofres do estado do Pará, ou seja, para a Sejudh e, não, à SDDH.
Argumentaram que, como o repasse dessa parcela à SDDH foi realizado com atraso de 68 dias, quando o subconvênio já estava encerrado, a entidade precisava de orientações sobre como proceder na prestação de contas, as quais não foram fornecidas e, por isso, não houve a devida prestação de contas da parcela.
Alegaram omissão do acórdão recorrido, tendo em vista que, no exame do recurso, o TCU não se tratou desse argumento referente ao atraso no repasse dos recursos que ensejou as falhas na prestação de contas daquela parcela.
Aduziram haver omissão também quanto à requisição, em sede do recurso de reconsideração, de conversão do julgamento em diligência, visto que a SDDH não teve participação da prestação de contas da Sejudh à Secretaria Especial de Direitos Humanos da Presidência da República.
Requereram o conhecimento e o provimento dos presentes embargos para que este Tribunal se manifeste acerca das omissões arguidas e, no mérito conceda-lhes efeitos infringentes dando provimento aos recursos de reconsideração.

Cassio Barbosa Macola (48.798/OAB-DF), Antonio Alberto da Costa Pimentel (20.873/OAB-PA) e outros.

Procurador Sergio Ricardo Costa Caribé.

EMBARGOS DE DECLARAÇÃO EM RECURSOS DE RECONSIDERAÇÃO EM TOMADA DE CONTAS ESPECIAL. SECRETARIA ESPECIAL DE DIREITOS HUMANOS DA PRESIDÊNCIA DA REPÚBLICA. REPASSE DE RECURSOS FEDERAIS AO ESTADO DO PARÁ POR MEIO DE CONVÊNIO. AUSÊNCIA DE COMPROVAÇÃO DA BOA E REGULAR APLICAÇÃO DE PARTE DOS RECURSOS REPASSADOS. CONHECIMENTO. AUSÊNCIA DE OMISSÕES NA DECISÃO EMBARGADA. NÃO-PROVIMENTO.

TOMADA DE CONTAS ESPECIAL (TCE)

Secretaria de Recursos (SERUR); Secretaria de Controle Externo de Tomada de Contas Especial (SecexTCE).

Trata-se de embargos de declaração de idêntico teor interpostos pela Sociedade Paraense de Defesa dos Direitos Humanos e por Marco Apolo Santa Leao, presidente da entidade, alegando omissões no Acórdão 7686/2020-TCU-Primeira Câmara, por meio do qual este Colegiado conheceu dos recursos de reconsideração opostos pelos embargantes contra o Acórdão 3512/2017-TCU-Primeira Câmara para, no mérito, negar-lhes provimento.
Os embargantes alegaram omissão no voto que fundamentou o Acórdão 7686/2020-TCU-Primeira Câmara no que se refere à transferência do valor de R$ 75.000,00 da Sejudh/PA para a SDDH, no âmbito do subconvênio, somente em 08/05/2011. Propugnam que a referência, feita no voto, a respeito do repasse da 10ª parcela, em 30/3/2011, é relativa à transferência de recursos da Secretaria Especial de Direitos Humanos da Presidência da República (Governo Federal) aos cofres do estado do Pará, ou seja, para a Sejudh e, não, à SDDH.
Argumentaram que, como o repasse dessa parcela à SDDH foi realizado com atraso de 68 dias, quando o subconvênio já estava encerrado, a entidade precisava de orientações sobre como proceder na prestação de contas, as quais não foram fornecidas e, por isso, não houve a devida prestação de contas da parcela.
Alegaram omissão do acórdão recorrido, tendo em vista que, no exame do recurso, o TCU não tratou desse argumento referente ao atraso no repasse dos recursos que ensejou as falhas na prestação de contas daquela parcela.
Aduziram haver omissão também quanto à requisição, em sede do recurso de reconsideração, de conversão do julgamento em diligência, visto que a SDDH não teve participação da prestação de contas da Sejudh à Secretaria Especial de Direitos Humanos da Presidência da República.
Requereram o conhecimento e o provimento dos presentes embargos para que este Tribunal se manifeste acerca das omissões arguidas e, no mérito conceda-lhes efeitos infringentes dando provimento aos recursos de reconsideração.
Feito esse breve resumo passo a decidir.
Conheço dos embargos por atenderem aos requisitos previstos nos artigos 32, inciso II, e 34 da Lei 8.443/1992.
Quanto à alegação de omissão, na avaliação dos recursos de reconsideração, acerca do argumento de que o atraso no repasse dos recursos da 10ª parcela do convênio ensejou as falhas na prestação de contas por parte da SDDH, não procede. 
No voto que acompanhou a deliberação recorrida, deixei claro que, se a convenente e a executora já haviam se desincumbido da obrigação de prestar contas quanto às nove parcelas anteriores, comprovando que tinham ciência da sistemática, deveriam ter procedido da mesma maneira, a fim de permitir o estabelecimento do nexo de causalidade entre os gastos realizados e os valores que lhes foram confiados.
Além disso, a instrução da Serur, transcrita no relatório que acompanhou o acórdão embargado, cujas análises incorporei às minhas razões de decidir, também tratou do tema nos itens 13.58 a 13.64. 
A unidade técnica mencionou que, embora a SDDH tenha propugnado que a fiscalização realizada pela Auditoria Geral do Estado - AGE na entidade atestou que as despesas do período de março a junho de 2011 foram realizadas e pagas, o respectivo relatório não foi anexado ao recurso, tampouco às alegações de defesa dos recorrentes. A Serur ressaltou que os recorrentes não apresentaram qualquer evidência que permitisse excluir sua responsabilidade pela irregularidade apontada e, por conseguinte, retirá-los do polo passivo desta tomada de contas especial.
A menção, no voto que acompanhou a decisão embargada, da data de 30/3/2011 de repasse da 10ª parcela se refere, de fato, à transferência dos recursos à Sejudh/PA, tendo em vista que, naquele trecho, estava sendo avaliada a responsabilização de José Acreano Brasil Júnior, Secretário de Estado de Justiça e Direitos Humanos do Pará de 1/1/2011 a 31/12/2014. 
O ex-gestor alegou que não geriu os recursos nem ordenou despesas com recursos do convênio. Porém, conforme mencionei no voto, "a 10ª parcela foi repassada em 30/3/2011, sendo o prazo final para prestação de contas fixado em 29/4/2011 (Cláusula Segunda, II, "f", do convênio, peça 2, p. 246) , ou seja, no fim do quarto mês da gestão do recorrente (...) ", restando improcedente, a pretensão do recorrente de se eximir da responsabilidade em razão de os aditivos contratuais que subsidiaram o repasse desse recurso terem sido firmados antes do início da sua gestão.
No que concerne à arguição de omissão quanto à requisição da SDDH de conversão do julgamento em diligência, em sede do recurso de reconsideração, embora não tenha sido tratada no voto, foi devidamente avaliada pela Serur, na instrução transcrita no relatório que acompanha o Acórdão 7686/2020-TCU-Primeira Câmara, cujas análises incorporei à minhas razões de decidir, conforme transcrevo a seguir:
"13.66.	Finalmente, quanto ao pedido de 'conversão do julgamento em diligência', as normas que regulam o processo de controle externo não deferem aos responsáveis o poder de compelir o TCU a produzir provas, como a colheita de depoimentos ou a realização de perícias e diligências. Não cabe, nesse caso, a aplicação subsidiária das disposições do Código de Processo Civil relativas à produção de provas. É nesse sentido o entendimento pacífico deste Tribunal, conforme se depreende dos seguintes enunciados da sua jurisprudência selecionada:
Não é cabível a aplicação analógica das disposições pertencentes à prova do processo civil ao processo de controle externo, porque a Lei Orgânica e o Regimento Interno do TCU dispõem, exaustivamente, acerca dos meios de prova disponíveis aos responsáveis.
Acórdão 689/2015-TCU-Primeira Câmara, Relator Walton Alencar Rodrigues.
A produção de provas nos autos de controle externo é feita sob a forma escrita, sem a necessidade de convocação de testemunhas ou peritos, para conferir ao processo a necessária agilidade. A produção de provas periciais e testemunhais decorre do Código de Processo Civil (CPC) , cuja aplicabilidade, aos processos do TCU é apenas subsidiária.
Acórdão 130/2008-TCU-Plenário, Relator Aroldo Cedraz.
13.67.	Esse entendimento encontra suporte na jurisprudência do STF, conforme, entre outros, o seguinte julgado (com destaques acrescidos) :
MANDADO DE SEGURANÇA. TOMADA DE CONTAS ESPECIAL. TRIBUNAL DE CONTAS DA UNIÃO. PLANO NACIONAL DE QUALIFICAÇÃO DO TRABALHADOR - PLANFOR. IRREGULARIDADES NA APLICAÇÃO DE RECURSOS DO FUNDO DE AMPARO AO TRABALHADOR - FAT. ILEGALIDADE DA CELEBRAÇÃO DE TERMO ADITIVO. RESPONSABILIDADE ADMINISTRATIVA. APLICAÇÃO DE MULTA A EX-GESTOR PÚBLICO. PRODUÇÃO DE PROVAS TESTEMUNHAIS, PERICIAIS E REQUISIÇÃO DE DOCUMENTOS. INDEFERIMENTO. EXAME RESTRITO ÀS PROVAS DOCUMENTAIS. NÃO OCORRÊNCIA DE CONTRARIEDADE ÀS GARANTIAS DO DEVIDO PROCESSO LEGAL, DO CONTRADITÓRIO E DA AMPLA DEFESA. SEGURANÇA DENEGADA.
MS 29137/DF, Relatora Cármen Lúcia, DJe 27/2/2013.
13.68.	Não há qualquer fundamento normativo, portanto, que permita o atendimento do pleito de realização de diligência formulado pelos recorrentes."
Ante à ausência das omissões alegadas ne deliberação guerreada, rejeito os declaratórios e voto por que o Tribunal acolha a minuta de acórdão que ora submeto à apreciação do colegiado. 
TCU, Sala das Sessões Ministro Luciano Brandão Alves de Souza, em 8 de setembro de 2020.
WALTON ALENCAR RODRIGUES 
Relator